【裁判字號】    98,勞安上訴,249
【裁判日期】    980331
【裁判案由】    業務過失致死等
【裁判全文】
臺灣高等法院臺中分院刑事判決     98年度勞安上訴字第249號
上  訴  人
即  被  告  丙○○
選任辯護人  劉進堂律師
上列上訴人因業務過失致死等案件，不服臺灣臺中地方法院97年
度勞安訴字第5號中華民國97年11月12日第一審判決（起訴案號
：臺灣臺中地方法院檢察署97年度偵字第9907、21690號），提
起上訴，本院判決如下：
    主    文
原判決關於丙○○所犯業務過失致人於死罪部分撤銷。
丙○○從事業務之人，因業務上之過失致人於死，處有期徒刑陸
月，如易科罰金，以新臺幣壹仟元折算壹日。
其他上訴駁回。
    犯罪事實
一、丙○○係臺中縣沙鹿鎮○○○路235 之4 號「日瑋企業工程
    有限公司」（下稱日瑋公司，該公司違反勞工安全衛生法第
    31條第2項、第32條第2項部分，經上訴本院後撤回上訴而確
    定）負責人，為從事鷹架搭建及駕駛堆高機業務之人，且與
    日瑋公司均屬勞工安全衛生法所規定之雇主。日瑋公司於民
    國97年3月28日僱用由源誠企業社派遣之林阿樹及蔡榮華從
    事整理鷹架工作，並由丙○○與林阿樹、蔡榮華於同日8時
    許，至臺中縣沙鹿鎮靜宜大學轉入東向產業道路之日瑋公司
    鷹架堆料場，由林阿樹及蔡榮華負責整理鷹架，丙○○負責
    駕駛堆高機，將以鐵線綑綁之鷹架搬運至貨車上，嗣於同日
    10時30分許，丙○○與日瑋公司原應注意雇主對於堆高機之
    操作，不得超過該機械所能承受之最大荷重，且其載運之貨
    物應保持穩固狀態，防止翻倒；對於工作場所有物件飛落之
    虞者，應設置防止物體飛落之設備；對於防止搬運作業中引
    起之危害，應有符合標準之必要安全衛生設備，而依當時情
    形，無不能注意情事，竟疏未注意，丙○○駕駛堆高機，一
    次將2捆高度共約2.4公尺、重量共約300至400公斤之鷹架，
    堆疊在堆高機貨叉上，惟未設置保持穩固，防止翻倒，及防
    護勞工為飛落物體砸傷之安全衛生措施設備，適行經林阿樹
    及蔡榮華工作處旁時，其載運之貨物未保持穩固狀態，致綑
    綁堆高機貨叉上層之鷹架鐵線斷裂，上層鷹架自貨叉上飛落
    ，而砸中被害人林阿樹之背部，致林阿樹倒地，受有背部重
    物壓創及胸腔內出血等傷害，經送醫後於同日11時52分許，
    不治死亡。日瑋公司及丙○○於上揭工作場所發生死亡職業
    災害後，未於24小時內報告檢查機構即行政院勞工委員會中
    區勞動檢查所。嗣經臺灣臺中地方法院檢察署於97年3月29
    日10時40分許，據報前往相驗，始悉上情。
二、案經林阿樹之兄甲○○告訴臺灣臺中地方法院檢察署檢察官
    偵查起訴。
    理  由
一、證據能力部分：
    按除被告所犯為死刑、無期徒刑、最輕本刑為3年以上有期
    徒刑之罪或高等法院管轄第一審案件者外，於刑事訴訟法第
    273條第1項程序進行中，被告先就被訴事實為有罪之陳述時
    ，審判長得告知被告簡式審判程序之旨，並聽取當事人、代
    理人、辯護人及輔佐人之意見後，裁定進行簡式審判程序。
    為該法第273條之1第1項所明定；而簡式審判程序，貴在審
    判程序之簡省、便捷，故調查證據程序宜由審判長便宜行事
    ，以適當之方法行之即可。是簡式審判程序中關於調查證據
    之程序，亦予簡化，關於證據調查之次序、方法之預定、證
    據調查請求之限制、證據調查之方法、證人、鑑定人之詰問
    方式等，均不須強制適用一般審判程序之規定。又因被告對
    犯罪事實不爭執，可認定被告並無行使反對詰問權之意，因
    此有關傳聞證據之證據能力限制，亦無庸適用。刑事訴訟法
    乃增訂第273條之2規定：「簡式審判程序之證據調查，不受
    第159條第1項、第161條之2、第161條之3、第163條之1及第
    164條至第170條規定之限制」。本件原審依上開規定適用簡
    式審判程序，是其判決所採用之證據，均不受傳聞證據證據
    能力之限制，且上訴人即被告丙○○於本院審理中對犯罪事
    實亦表認罪，對下列所採用包括被害人林阿樹之兄甲○○於
    警詢、檢察官偵訊問之指訴，及證及人蔡榮華於警詢之供述
    、檢察官偵訊之證述、現場照片、現場圖及行政院勞工委員
    會中區勞動檢查所97年7月23日勞中檢營字第0971008662號
    覆函覆本件職業災害檢查報告書、97年6月6日勞中檢營字第
    0971006757號函等證據能力均不爭執，可認定上訴人即被告
    丙○○並無行使反對詰問權之意，本院判決下列所採用之證
    據，均有證據能力。
二、訊據上訴人即被告丙○○（下稱被告丙○○）於原審及本院
    均坦承上揭事實不諱，其上訴意旨係辯稱：被告丙○○於本
    案確有過失，事後亦積極尋求與被害人家屬和解，被告丙○
    ○有和解之誠意，並非被告不願與被害人之家屬和解，係因
    被害人家屬所開之金額實在太高，被告實已無力負擔；而被
    害人父母已歿，無妻及子女，被害人家屬僅係被害人之兄弟
    姐妹，依民法第192條第1項、第2項及第194條規定，被害人
    家屬僅得請求醫療支出、增加生活上需要之費用及殯葬費，
    並不得請求非財產上之損害，而被告丙○○已先行支付約9
    萬餘元之醫藥、喪葬費用，此金額為全部之花費，被害人家
    屬未再有何支出，另被害人家屬已領到源誠企業社所投保之
    100萬元保險賠償，被害人家屬無其他增加生活上需要之支
    出；至被害人家屬所提刑事附帶民事訴訟，係依據勞基法第
    59條第1項第4款之規定起訴，惟依行政院勞工委員會中區勞
    動檢查所97年7月23日勞中檢營字第0971008662號函覆職業
    災害檢查報告書所載：「罹災者林阿樹係由源誠企業社派遣
    至日瑋公司從事雜項工作，受日瑋公司監督指揮管理作業，
    故以日瑋公司負勞工安全衛生責任，源誠企業社負責勞動基
    準法責任撰寫本報告書」等語，顯見依勞基法應負責者，是
    源誠企業社，並非被告丙○○，被害者家屬之刑事附帶民事
    所請求之對象錯誤；被告丙○○已履行法律上應盡之賠償責
    任，已具備和解之目的，顯見上訴人悔改之誠意，被害人家
    屬之刑事附帶民事請求，應不在本案考慮之列，原審量刑過
    重，請撤銷改判得以易科罰金，以免被告丙○○因入獄致使
    公司倒閉，員工生計無著等語。
三、經查，被告丙○○對上揭犯罪事實之自白，核與被害人林阿
    樹之兄甲○○於警詢、檢察官偵訊問之指訴，及證及人蔡榮
    華於警詢之供述、檢察官偵訊之證述（相字卷第31-32頁）
    情節相符，並有現場照片6張、現場圖及行政院勞工委員會
    中區勞動檢查所97年7月23日勞中檢營字第0971008662號函
    覆本件職業災害檢查報告書（偵字卷第21-31頁）在卷可稽
    。此外，被害人林阿樹係因推高機上鷹架崩落而受有背部重
    物壓創及胸腔內出血等傷害，經送醫後於97年3月28日11時
    52 分許，不治死亡等情，經臺灣臺中地方法院檢察署檢察
    官督同法醫相驗屬實，製有相驗筆錄、相驗屍體證明書（相
    字卷第36頁）及檢驗報告書（相字卷第38-45頁）在卷可憑
    。而按雇主對於堆高機之操作，不得超過該機械所能承受之
    最大荷重，且其載運之貨物應保持穩固狀態，防止翻倒；對
    於工作場所有物件飛落之虞者，應設置防止物體飛落之設備
    ；對於防止搬運作業中引起之危害，應有符合標準之必要安
    全衛生設備。勞工安全衛生設施規則第127條、第238條，勞
    工安全衛生法第5條第1項第4款分別定有明文。同案被告日
    瑋公司僱用被害人林阿樹整理及搬運鷹架，被告丙○○為實
    際負責人及工作場所負責人，為從事駕駛堆高機為業務之人
    ，被告等對於上開勞工安全衛生相關規定應知之甚稔，且依
    當時情形，無不能注意情事，被告丙○○竟疏未注意，未設
    置保持穩固，防止翻倒，及防護勞工為飛落物體砸傷之安全
    衛生措施設備，被告丙○○駕駛堆高機，一次將2捆鷹架堆
    疊在堆高機貨叉上，適行經被害人林阿樹及蔡榮華工作處旁
    時，其載運之貨物未保持穩固狀態，致綑綁堆高機貨叉上層
    之鷹架鐵線斷裂，上層鷹架自貨叉上飛落，而砸中被害人林
    阿樹之背部，致使被害人林阿樹傷重死亡（本件災害原因，
    參上開行政院勞工委員會中區勞動檢查所函覆之本件職業災
    害檢查報告書所載，偵查卷第28頁），其行為自有過失，且
    與被害人林阿樹死亡結果間，有相當因果關係，至為灼然。
    又同案被告日瑋公司及被告丙○○於發生上揭死亡職業災害
    後，未於24小時內報告勞委會中檢所，業據同案被告日瑋公
    司及被告丙○○坦承不諱。此外，本案係臺灣臺中地方法院
    檢察署檢察官相驗被害人屍體後，於97年5月30日函請勞委
    會中檢所研究本案是否屬於勞工安全衛生法所稱之死亡職業
    災害，而非同案被告日瑋公司及被告丙○○主動報告檢查機
    構，亦有臺灣臺中地方法院檢察署97年5月30日中檢輝文97
    偵9907號字第085061號函及勞委會中檢所97年6月6日勞中檢
    營字第0971006757號函附卷可參，是被告丙○○此部分犯行
    ，亦足認定。綜上，本件事證明確，被告丙○○上開犯行，
    均堪認定。
四、論罪科刑：
  (一)核被告丙○○所為，係違反勞工安全衛生法第5條第1項第4
    款之規定致發生死亡之職業災害，應依同法第31條第1項之
    規定論處及刑法第276條第2項業務過失致死罪。又按事業單
    位工作場所發生死亡災害時，雇主應於24小時內報告檢查機
    關，勞工安全衛生法第28條第2項第1款定有明文，被告丙○
    ○違反此規定，另犯勞工安全衛生法第32條第1項第2款之罪
    。被告丙○○以一過失行為，同時觸犯勞工安全衛生法第31
    條第1項之罪及刑法第276條第2項業務過失致死罪，為想像
    競合犯，應依刑法第55條規定，從一重之刑法第276條第2項
    之業務過失致死罪處斷。被告丙○○所犯刑法第276條第2項
    之罪及勞工安全衛生法第32條第1項第2款之罪，犯意各別，
    行為互殊，應予分論併罰。公訴意旨認被告丙○○以一行為
    ，所犯上開三罪，均屬一行為觸犯數罪名，為想像競合犯，
    各應從一重處斷，容有未洽，併此說明。
  (二)原審就被告所犯業務過失致死罪（含具想像競合關係之勞工
    安全衛生法第31條第1項罪）部分，認被告罪證明確，而予
    以論罪科刑，固非無據。惟按：量刑之輕重，雖屬事實審法
    院得依職權自由裁量之事項，然仍應受比例原則及公平原則
    之限制，否則其判決即非適法。刑事審判旨在實現刑罰權分
    配的正義，故法院對有罪被告之科刑，應符合罪刑相當之原
    則，使輕重得宜，罰當其罪，以契合社會之法律感情。又按
    科刑時應以行為人之責任為基礎，並審酌一切情狀，尤應注
    意下列事項，為科刑輕重之標準：一、犯罪之動機、目的。
    二、犯罪時所受之刺激。三、犯罪之手段。四、犯罪行為人
    之生活狀況。五、犯罪行為人之品行。六、犯罪行為人之智
    識程度。七、犯罪行為人與被害人之關係。八、犯罪行為人
    違反義務之程度。九、犯罪所生之危險或損害。十、犯罪後
    之態度。」此為刑法第57條所明定。查原判決係以：「審酌
    被告丙○○係被告日瑋公司負責人，僱用被害人林阿樹整理
    及搬運鷹架，本應特別注意在工作場所應設置勞工安全衛生
    法所規定之必要安全衛生設備與措施，竟疏未注意，在未有
    足夠安全條件下，因鷹架未綑綁完善，導致鷹架自堆高機貨
    叉上飛落，壓在被害人林阿樹背部，致被害人林阿樹死亡，
    且發生上述死亡災害後，未於24小時內報告勞委會中檢所，
    以迅速釐清災害事故發生原因，及迄今僅交付保險金100萬
    元、給付醫藥費及喪葬費共10萬元外，尚未與被害人家屬達
    成和解，暨犯後坦承犯行等一切情狀」為由，而量處如原判
    決主文所示之刑，觀諸其量刑之審酌，似僅就被告丙○○所
    犯三罪予以綜合性之審酌，並未就被告丙○○業務過失致死
    罪部分量處有期徒刑8月之具體個別量刑理由加以說明其審
    酌依據，揆其裁量之意旨，似隱含以被告丙○○「迄今僅交
    付保險金新台幣（下同）100萬元、給付醫藥費及喪葬費共
    10萬元外，尚未與被害人家屬達成和解」為其量刑之審酌依
    據。惟參以被告丙○○就其所犯業務過失致死罪部分，係屬
    過失犯罪，於事發後即刻打電話給醫院急救（見蔡榮華警詢
    ，相驗卷第14頁），並自始即坦承犯罪不諱，於偵、審中亦
    多次向檢察官、法院陳報因雙方就賠償金額無法談妥而不能
    和解之情形（偵卷第15頁、第49頁、原審卷第19頁、第25
    頁背面，其中一度被告一方表明願含保險金在內，總共賠償
    被害人家屬150萬元，但雙方仍無共識），顯見被告丙○○
    對本件之善後賠償並非不予理會，對被害人之醫療費用及後
    事費用約9萬餘元並已先行給付（告訴人對此亦不爭執，見
    本院卷第42頁背面），再徵諸本件意外事件，固係因被告丙
    ○○於駕駛推高機時疏未注意，其載運之貨物未保持穩固狀
    態，致因綑綁堆高機貨叉上層之鷹架鐵線斷裂，致上層鷹架
    自貨叉上飛落，砸中被害人林阿樹之背部，致使被害人林阿
    樹傷重死亡，而有過失；然鷹架之鐵線無法承受而斷裂，當
    亦係鷹架掉落原因之一，此為上開職業災害報告所載明，而
    據證人蔡榮華於檢察官訊問時證稱：「（鷹架由誰綑綁給丙
    ○○載運？）都是之前的人綁的，不知道是何人。」等語（
    相驗卷第31頁），此外，無積極事證足認先前之鷹架鐵線係
    出於被告丙○○之不當綑綁，此自當應於量刑時併予審酌之
    。再以被告犯後之善後態度，不過係法定十項量刑條件之其
    中一項，誠以人命固非價，被害人身亡，除由源誠企業社之
    投保而理賠100萬元外，由被告丙○○另賠償約9萬元之醫藥
    費用及後事費用約9萬餘元，衡之社會一般人之觀念，似嫌
    偏低，但告訴人既自承其為被害人之兄，被害人之父母、配
    偶均已歿，被害人無子女等情（本院卷第43頁背面），則參
    以民法相關規定，被告丙○○上訴意旨關於善後賠償之抗辯
    亦非全然無的放矢，至於被害人家屬是否另有其他賠償依據
    而為另外之請求，其等非不得依法另行主張，對於其等之民
    事權益並不生剝奪，而民事和解不能達成共識，涉及雙方各
    自之經濟能力及受害程度之認知等多方面因素，非必然僅是
    某一方之責，如僅將雙方無法達成民事和解之共識之責任，
    全歸由被告丙○○獨擔，亦非允洽，且對被告宣告以短期自
    由刑，令入監執行，對於本件業務過失致罪之責任衡平、損
    害填補是否有所助益，不無待斟酌之處。綜上以觀，則原審
    未及審酌上情，就被告丙○○所犯業務過失致死罪部分，量
    處有期徒刑8月，稍嫌過重。被告上訴意旨未區分其所犯數
    罪之情節、刑責各有不同，就所犯違反勞工安全衛生法第31
    條第1項、同法第32條第1項第2款之罪部分，一併概以量刑
    過重為由提起上訴，固無理由，惟其認原審判決就所犯業務
    過失致死罪部分有量刑過重之不當，即有理由，連同被告丙
    ○○所犯與業務過失致死罪同具想像競合關係之違反勞工安
    全衛生法第31條第1項之罪部分，一併應由本院將原判決撤
    銷改判。
  (三)爰審酌被告丙○○係被告日瑋公司負責人，僱用被害人林阿
    樹整理及搬運鷹架，本應特別注意在工作場所應設置勞工安
    全衛生法所規定之必要安全衛生設備與措施，竟疏未注意，
    其於駕駛操作堆高機不當，所載運之貨物未保持穩固狀態，
    致因綑綁堆高機貨叉上層之鷹架鐵線斷裂，鷹架飛落，壓及
    被害人林阿樹背部，事發後被告丙○○即通知醫院急救，惟
    被害人林阿樹仍傷重送醫不治死亡，且發生上述死亡災害後
    ，被告丙○○未於24小時內報告勞委會中檢所，以迅速釐清
    災害事故發生原因，而被害人家屬即被害人之兄弟姊妹除已
    取得派遣被害人之源誠企業社所投保之保險理賠金100萬元
    外，被告丙○○並已給付含被害人之醫藥費及喪葬費共約9
    萬餘元，而被告丙○○另多次與被害人之家屬商談和解，但
    雙方對和解金額無法達成共識，參以和解不能達成共識，涉
    及雙方各自之經濟能力及受害程度之認知等多方面因素，非
    必然僅是某一方之責，即是未能達成民事和解，但受侵害之
    權利人如有法律依據，仍得循民事訴訟以求救濟，且犯罪行
    為人之犯後善後處理情形（即犯後之態度），僅是刑法第57
    條之法定十項量刑條件之其中一項，對被告之量刑仍應參酌
    全般情況加以裁處，而被告丙○○就本件所犯業務過失致死
    罪部分，係屬過失犯罪，犯後並非置之不聞問，其惡性並未
    達須予以入監執行，始能衡平其所應負刑事及民事責任之程
    度等一切情狀，而就其所犯業務過失致死罪部分，量處如主
    文第二項所示之刑，並諭知易科罰金之折算標準。
  (四)至於被告丙○○所犯違反勞工安全衛生法第32條第1項第2款
    之罪部分，原判決認應與從一重之業務過失致死罪分論併罰
    ，而適用勞工安全衛生法第32條第1項第2款，刑法第11條前
    段、第42條第3項前段等規定，並審酌被告丙○○係同案被
    告日瑋公司之負責人，僱用被害人林阿樹整理及搬運鷹架，
    本應特別注意在工作場所應設置勞工安全衛生法所規定之必
    要安全衛生設備與措施，竟疏未注意，在未有足夠安全條件
    下，因鷹架未綑綁完善，導致鷹架自堆高機貨叉上飛落，壓
    在被害人林阿樹背部，致被害人林阿樹死亡，且發生上述死
    亡災害後，未於24小時內報告勞委會中檢所，以迅速釐清災
    害事故發生原因，暨犯後坦承犯行等一切情狀，而就被告丙
    ○○違反勞工安全衛生法第32條第1項第2款之罪，科處罰金
    新台幣5萬元，並諭知易服勞役之折算標準，其認事用法核
    無違誤，量刑亦妥適。被告上訴意旨一概指摘原判決此部分
    量刑過重，並無理由，應予駁回。
據上論斷，應依刑事訴訟法第368條、第369條第1項前段、第364
條、第299條第1項前段，勞工安全衛生法第31條第1 項，刑法第
11條前段，第276條第2項、第55條、第41條第1 項，刑法施行法
第1條之1，判決如主文。
本案經檢察官乙○○到庭執行職務。
中    華    民    國    98    年    3     月    31    日
            刑事第五庭  審判長法  官  趙  春  碧
                              法  官  楊  真  明
                              法  官  賴  恭  利
以上正本證明與原本無異。
如不服本判決應於收受送達後十日內向本院提出上訴書狀，其未
敘述上訴理由者，並得於提起上訴後十日內向本院補提理由書（
均須按他造當事人之人數附繕本）「切勿逕送上級法院」。
                              書記官  林  桂  鳳
中    華    民    國    98    年    3     月    31    日
附錄論罪科刑法條
勞工安全衛生法第31條
違反第五條第一項或第八條第一項之規定，致發生第二十八條第
二項第一款之職業災害者，處三年以下有期徒刑、拘役或科或併
科新台幣十五萬元以下罰金。
法人犯前項之罪者，除處罰其負責人外，對該法人亦科以前項之
罰金。
勞工安全衛生法第32條
有左列情形之一者，處一年以下有期徒刑、拘役或科或併科新臺
幣九萬元以下罰金：
一、違反第五條第一項或第八條第一項之規定，致發生第二十八
    條第二項第二款之職業災害。
二、違反第十條第一項、第二十條第一項、第二十一條第一項、
    第二十二條第一項或第二十八條第二項、第四項之規定。
三、違反主管機關或檢查機構依第二十七條所發停工之通知。
法人犯前項之罪者，除處罰其負責人外，對該法人亦科以前項之
罰金。
刑法第276 條
因過失致人於死者，處二年以下有期徒刑、拘役或二千元以下罰
金。
從事業務之人，因業務上之過失犯前項之罪者，處五年以下有期
徒刑或拘役，得併科三千元以下罰金。


司法院資訊處製作；財團法人民間司法改革基金會備份。
